【裁判字號】    98,家訴,15
【裁判日期】    980730
【裁判案由】    剩餘財產分配
【裁判全文】
臺灣臺中地方法院民事判決              98年度家訴字第15號
原      告  己○○
訴訟代理人  黃俊昇律師
            陳世煌律師
複  代理人  江銘栗律師
被      告  戊○○
            甲○○
            乙○○
                        樓之1.
            丙○○
            丁○○
共      同
訴訟代理人  陳益軒律師
複  代理人  黃柏霖律師
上列當事人間請求剩餘財產分配事件，本院於民國98年7月16日
言詞辯論終結，判決如下：
    主      文
原告之訴駁回。
訴訟費用由原告負擔。
    事實及理由
壹、原告主張：
一、原告與被告丁○○於民國71年3月24日結婚，原告並專心照
    顧被告丁○○與前妻所生子女即被告戊○○、甲○○、乙○○、丙○○迄今。詎被告丁○○近來性情大變，屢稱原告覬
    覦其財產，甚捏造事實於97年2月29日向本院訴請離婚。
二、被告丁○○於提起離婚訴訟之同時，將婚後（即76年2月26
    日）與原告共同購入之坐落台中市○○區○○段第441之7地
    號土地（地目建、面積110平方公尺、權利範圍全部）及其
    上建物即建號1447、門牌號碼為台中市○○區○○路1段270
    號、權利範圍全部之建物，於97年3月31日以贈與為登記原
    因，移轉前開不動產所有權予被告戊○○、甲○○、乙○○
    、丙○○。
三、被告間前開贈與行為，顯有害於原告之剩餘財產分配請求權
    ，從而原告自得依民法第1020條之1第1項之規定，請求撤銷
    被告等就系爭不動產所為贈與之債權契約及所有權移轉登記
    之物權行為，並訴請被告戊○○、甲○○、乙○○、丙○○
    將系爭不動產所有權予以塗銷。
四、對被告抗辯之陳述：（一）依民法第1020條之1之立法理由
    觀之，只須夫妻一方以婚後財產為無償行為，且非屬履行道
    德上義務，並有害法定財產制關係消滅後他方之剩餘財產分
    配請求權者，他方之撤銷權即行成立。（二）被告所舉股票
    與基金總額係屬浮動狀態，並不足證明該金額仍足夠原告分
    配剩餘財產請求權之金額。
五、並聲明：（一）被告間就坐落台中市○○區○○段第441之7
    地號土地（地目建、面積110平方公尺、權利範圍全部）及
    其上建物即建號1447、門牌號碼為台中市○○區○○路1段2
    70號、權利範圍全部之建物於97年2月29日所為之贈與行為
    及於97年3月31日所為移轉登記行為應予撤銷。（二）被告
    戊○○、甲○○、乙○○、丙○○應將前開土地及建物，經
    台中市中正地政事務所，以贈與為登記原因，於97年3月31
    日所為之所有權移轉登記，予以塗銷。（三）訴訟費用由被
    告負擔。
貳、被告則以：
一、原告認被告間就系爭不動產所為贈與行為有害其剩餘財產分
    配請求權，自應依民事訴訟法第277條規定負舉證責任，然
    原告並未舉證證明，其空言主張被告丁○○將系爭不動產移
    轉登記予被告戊○○、甲○○、乙○○、丙○○之行為，已
    侵害其法定財產制消滅後之剩餘財產分配請求權，顯不足採
    。
二、原告與被告丁○○婚姻關係仍存續中，法定財產制關係尚未
    消滅，自無以計算並確定原告與被告丁○○之婚後財產，從
    而，又有何原告所主張之侵害其剩餘財產分配請求權？
三、原告於所提離婚反訴狀中，列載其與被告丁○○之財產觀之
    ，原告與被告丁○○婚後之剩餘財產差額為新台幣（下同）
    29,941,324元，且本件原告主張其得向被告丁○○請求剩餘
    財產分配之金額為14,970,662元，而被告丁○○之財產扣除
    系爭不動產後，仍有存款、股票、基金等財產共15,423,059
    元，顯已足滿足原告之剩餘財產分配請求權之數額，故被告
    丁○○處分系爭不動產之行為，尚無害原告於法定財產制消
    滅後之剩餘財產分配請求權，故原告之訴自無理由，應予駁
    回等語，資為抗辯。
四、並聲明：（一）原告之訴駁回。（二）訴訟費用由原告負擔
    。
參、得心證之理由：
一、按夫或妻於婚姻關係存續中就其婚後財產所為之無償行為，
    有害及法定財產制關係消滅後他方之剩餘財產分配請求權者
    ，他方得聲請法院撤銷之，民法第1020條之1第1項前段著有
    規定。而原告行使民法第1020條之1第1項之撤銷權，夫妻關
    係仍存在，須提前計算至其法定財產制關係消滅時夫妻雙方
    之剩餘財產，而確定有害原告之剩餘財產分配債權（陳棋炎
    、黃宗樂、郭振恭著民法親屬新論修訂六版第168頁可供參
    考）。次按夫妻現存之婚後財產，其價值計算以法定財產制
    關係消滅時為準；但夫妻因判決而離婚者，以起訴時為準，
    民法第1030條之4第1項亦有規定。另按主張法律關係存在之
    當事人，須就法律關係發生所須具備之特別要件，負舉證之
    責任。
二、查：
（一）被告丁○○與原告於71年3月24日結婚，婚後並未約定夫
      妻財產制；與被告丁○○於97年2月29日將坐落台中市○○區○○段第441之7地號土地（地目建、面積110平方公
      尺，權利範圍全部）及其上建號為1447即門牌號碼為台中
      市○○區○○路1段270號建物贈與被告戊○○、甲○○、
      乙○○、丙○○，並於97年3月31日移轉登記完畢等事實
      ，為兩造所不爭（見本院98年7月16日言詞辯論筆錄），
      並有戶籍謄本、土地登記第二類謄本、建物登記第二類謄
      本在卷可證，自堪信為真實。又被告丁○○與原告婚姻關
      係尚存續中，與系爭不動產屬被告丁○○之婚後財產，亦
      為兩造所不爭，亦堪信為真實。則被告丁○○於婚姻關係
      存續中就其婚後財產（即前開不動產）所為之無償贈與行
      為，是否有害及法定財產制關係消滅後他方即本件原告之
      剩餘財產分配請求權者，厥為原告得否聲請本院撤銷前開
      無償行為之關鍵。
（二）本件原告於97年5月16日對本件被告丁○○提起離婚合併
      剩餘財產分配差額之反訴，業經本院調取本院97年度婚字
      第295號卷核閱無誤，自堪信為真實。則依前開說明，被
      告丁○○與原告現存之婚後財產，其價值計算自應以起訴
      時為準。而本件原告於前開離婚反訴訴訟事件中主張，本
      件原告之婚後財產為223萬元，本件被告丁○○之婚後財
      產為32,171,324元（系爭不動產為16,748,265元），故剩
      餘財產差額為29,941,324元，並主張被告丁○○應給付其
      14,970,662元等事實，為被告所不爭，亦有民事反訴狀、
      民事答辯（二）狀在卷可證，復經本院調取本院97年度婚
      字第295號卷核閱無誤，亦堪信為真實；則被告丁○○之
      婚後財產於扣除系爭不動產價額後，仍有15,423,059元，
      應足清償本件原告所主張被告丁○○應給付其剩餘財產分
      配請求權額14,970,662元，均可認定。
（三）且系爭不動產應計入原告與被告丁○○婚後財產計算，復
      為兩造所不爭，則被告丁○○於婚姻關係存續中就其婚後
      財產（即前開不動產）所為之系爭無償贈與行為，並未害
      及法定財產制關係消滅後本件原告之剩餘財產分配請求權
      ，則依前開說明，原告自不得行使民法第1020條之1第1項
      所規定之撤銷權。
三、此外，原告迄未舉證證明被告丁○○於婚姻關係存續中就其
    婚後財產（即前開不動產）所為之系爭無償贈與行為，害及
    其於法定財產制關係消滅後之剩餘財產分配請求權，則原告
    請求被告間就坐落台中市○○區○○段第441之7地號土地（
    地目建、面積110平方公尺、權利範圍全部）及其上建物即
    建號1447、門牌號碼為台中市○○區○○路1段270號、權利
    範圍全部之建物於97年2月29日所為之贈與行為及於97年3月
    31日所為移轉登記行為應予撤銷；與被告戊○○、甲○○、
    乙○○、丙○○應將前開土地及建物，經台中市中正地政事
    務所，以贈與為登記原因，於97年3月31日所為之所有權移
    轉登記，予以塗銷，自均無理由，應予駁回。
肆、訴訟費用負擔之依據：民事訴訟法第78條。
中    華    民    國    98    年     7    月    30    日
                    家事法庭    法  官  陳卿和
正本係照原本作成。
如對本判決上訴，須於判決送達後20日之不變期間內，向本院提
出上訴狀。
中    華    民    國    98    年     7    月    30    日
                                書記官  巫偉凱


司法院資訊處製作；財團法人民間司法改革基金會備份。
